【裁判字號】    97,消債抗,24
【裁判日期】    980220
【裁判案由】    聲請更生程序
【裁判全文】
臺灣苗栗地方法院民事裁定            97年度消債抗字第24號
抗  告  人  甲○○
                        樓之3.
上列抗告人因聲請更生及保全處分事件，對於民國97年10月9 日
本院97年度消債更字第24號駁回更生及保全處分聲請之裁定提起
抗告，本院裁定如下：
    主  文
抗告駁回。
抗告費用新臺幣壹仟元由抗告人負擔。
    理  由
一、抗告意旨略以：依95年間銀行公會辦理消費金融案件「無擔
    保債務協商」機制，抗告人協商對象僅限於現金卡、信用卡
    等無擔保債務，當時未將房貸等有擔保債務納入「債務協商
    機制」，故抗告人於95年間無法請求渣打國際商業銀行股份
    有限公司（原名新竹國際商業銀行股份有限公司，下稱渣打
    銀行）、玉山商業銀行股份有限公司（下稱玉山銀行）一併
    協商。依消債條例第151 條第6 項之文義，亦認債務人如依
    「無擔保債務協商」機制所成立之協商，如有不可歸責於己
    之事由而毀諾，亦得聲請更生，抗告人於95年與債權銀行協
    商時，因銀行提供較優惠之利率，未仔細衡量抗告人收支狀
    況，在思慮不週下，匆促與銀行達成每月還款1 萬7 千餘元
    之協議，如此以抗告人每月收入，已無法維持抗告人及家庭
    生活開銷，且協商成立後，抗告人因任職公司事務分配，取
    消原身兼數職之職務津貼，工作收入大幅減少，更令抗告人
    陷於經濟窘境。為此提起抗告，請求廢棄原裁定云云。
二、按債務人對於金融機構因消費借貸、自用住宅借款、信用卡
    或現金卡契約而負債務，在聲請更生或清算前，應提出債權
    人清冊，以書面向最大債權金融機構請求協商債務清償方案
    並表明共同協商之意旨，消費者債務清理條例第151條第1項
    定有明文。次按債務人與金融機構協商成立者，不得聲請更
    生或清算，但因不可歸責於己之事由，致履行顯有重大困難
    者，不在此限；本條例施行前，債務人依金融主管機關協調
    成立之中華民國銀行公會會員辦理消費金融案件無擔保債務
    協商機制與金融機構成立之協商，準用前項之規定，同條例
    第151條第5項、第6項分別定有明文。又聲請更生或清算不
    合程式或不備其他要件者，法院應以裁定駁回之，但其情形
    可以補正者，法院應定期間先命補正，復為同條例第8條所
    明定。經查：
  (一)依首揭消費者債務清理條例第151 條第1 項之規定，採協商
    前置主義，其提案理由說明略謂：「……債務人對於金融機
    構因消費借貸、自用住宅借款、信用卡或現金卡契約而負債
    務，其法律關係較單純明確，金融機構並已訂有債務協商機
    制，如能協商成立，債務人或不須依本條例聲請更生或清算
    ，可疏減法院負擔，有效分配司法資源。……」，乃著眼於
    上開類型之債務法律關係較為單純之故。是債務人之債務如
    係上開條文所指之消費借貸、自用住宅借款、信用卡或現金
    卡契約類型，無論有無提供擔保，即均有該條所定協商前置
    之適用。申言之，前開條文所所謂之「金融機構」，應指「
    債務人之金融機構債權人全體」，即包括有擔保之金融機構
    債權人及無擔保之金融機構債權人而言，否則任一債權金融
    機構皆可輕易成立協商，而其他債權金融機構亦可輕易破壞
    上開協商結果，易致前置協商制度無從發揮其應有之功能。
    是為貫徹前述協商前置之立法目的，若債務人尚有有擔保債
    權之金融機構未曾參與協商時，解釋上即應使有擔保債權金
    融機構參與協商之必要，準此，抗告人主張消費者債務清理
    條例第151 條第6 項僅準用同條第5 項之法律效果，而不及
    於同條第1 項之法律要件云云，即有誤會，而不可採。
  (二)抗告人主張其有不能清償債務情事，前以書面向最大債權金
    融機構請求共同協商債務清償方案，協商成立，惟因不可歸
    責於其之事由致履行原協商內容顯有重大困難，且其無擔保
    或無優先權之債務總額未逾新臺幣1,200 萬元，復未經法院
    裁定開始清算程序或宣告破產云云，固據提出債權人清冊、
    協議書、薪資證明、財產歸屬資料清單及95、96年度綜合所
    得稅各類所得資料清單等件為證。惟細繹上開協議書（見原
    審卷第19頁），乃係抗告人依中華民國銀行公會會員辦理消
    費金融案件無擔保債務協商機制與金融機構成立協商，僅係
    就其積欠金融機構之「無擔保」債務（即信用卡、現金卡、
    信用貸款債務）與各該「無擔保」債權銀行成立協商，至於
    抗告人向渣打銀行、玉山銀行申請之有擔保貸款，尚積欠渣
    打銀行717,762 元、玉山銀行207,311 元，既經抗告人承認
    未向上開有擔保之債權銀行申請協商（見原審卷第142 頁）
    ，依前開說明應認協商未成立，以使聲請人於消債條例施行
    後，有依該條例第151 條第1 項規定請求與全體金融機構債
    權人共同協商債務清償方案之機會。另抗告人亦未於消費者
    債務清理條例施行後，以書面向最大債權銀行請求與全體金
    融機構債權人共同協商債務清償方案並表明共同協商意旨，
    是本件抗告人聲請更生，顯未遵循消費者債務清理條例第15
    1 條第1 項之規定與全體金融機構債權人先行債務協商之機
    制（臺灣高等法院暨所屬法院97年度法律座談會第45號提案
    審查意見亦採此見解），且上開欠缺又屬無從補正，依上說
    明，自應駁回其更生之聲請。
三、綜上，原審駁回抗告人更生之聲請，核無違誤，抗告人以上
    揭情詞提起抗告，請求廢棄原裁定，准予開始更生程序，為
    無理由，其抗告應予駁回。
四、依消費者債務清理條例第15條、民事訴訟法第495 條之1 第
    1 項、第449 條第1 項、第95條、第78條，裁定如主文。
中    華    民    國    98    年    2     月    20    日
                    民事庭審判長法  官  詹駿鴻
                                法  官  伍偉華
                                法  官  吳國聖
以上正本係照原本作成。
本裁定不得抗告。
                                書記官  葉俊宏
中    華    民    國    98    年    2     月    20    日


司法院資訊處製作；財團法人民間司法改革基金會備份。
